臺灣臺中地方法院民事判決　九十三年度訴字第七三八號
　　原　　　告　甲○○
　　訴訟代理人　陳惠伶律師
　　被　　　告　丙○○
　　訴訟代理人　乙○○
右當事人間請求損害賠償事件，經本院刑事庭移送前來，本院於民國九十三年九月二
十一日言詞辯論終結，判決如左：
    主      文
被告應給付原告新臺幣壹拾參萬柒仟玖佰捌拾伍元，及自民國九十三年二月十七日起
至清償日止，按週年利率百分之五計算之利息。
原告其餘之訴駁回。
訴訟費用由被告負擔百分之十八，餘由原告負擔。
本判決原告勝訴部分得假執行。但被告如於執行標的物拍定、變賣前，以新台幣壹拾
參萬柒仟玖佰捌拾伍元為原告預供擔保，得免為假執行。
原告其餘假執行之聲請駁回。
    事實及理由
一、原告主張：坐落台中縣大里市○○段九十二地號土地（下稱系爭土地）原為其所
    有，嗣於九十三年一月十三日經訴外人即被告之妻吳芳慧於強制執行程序中拍定
    買受該土地。其於民國九十一年十一月間發現被告未經其同意，擅自在系爭土地
    上搭建鐵皮屋供作車庫使用，乃於九十一年十二月三日，以英才郵局第四四八八
    一號存證信函請求被告拆除上開鐵皮屋及返還相當於租金之不當得利，且被告竊
    占系爭土地之行為，亦經檢察官提起公訴。被告自八十六年間起無權占有系爭土
    地，迄至九十二年七月五日拆除前開鐵皮屋止，先後長達六年，致其受有相當於
    租金之損害，自應依民法第一百八十四條之規定，對其負侵權行為損害賠償責任
    。玆以系爭土地公告現值每平方公尺新台幣（下同）一萬四千四百元計算土地之
    價值為一百二十五萬二千二百二十四元，以年息百分之十計算其每年租金為十二
    萬五千二百二十二元，則自八十六年至九十二年共六年之租金合計為七十五萬一
    千三百三十四元，爰起訴為本件之請求。並聲明：（一）被告應給付原告七十五
    萬一千三百三十四元，及自刑事附帶民事起訴狀繕本送達翌日起至清償日止，按
    週年利率百分之五計算之利息；（二）願供擔保，請准宣告假執行。
二、被告則以：系爭土地係訴外人廣三建設有限公司（下稱廣三建設公司）買受後信
    託登記為原告名義，伊於八十七、八十八年間經廣三建設公司同意，始於該土地
    上搭建車棚供停車之用，原告僅為名義上所有權人，其餘權利均受廣三建設公司
    之限制，自無提起本件訴訟請求損害賠償之權利。又姑不論伊係經廣三建設公司
    同意始使用系爭土地，按土地法第一百零五條準用同法第九十七條所定建築基地
    之租金，最高按申報地價年息百分之之十為限，且應依土地自身繁榮程度、使用
    人所受利益及鄰地租金之比較等一切情況，加以認定，是原告主張以公告現值計
    算其所受租金之損害，又不論系爭土地為三角形無利用價值之畸零地，及伊僅係
    供作停車使用而已，而為本件請求，殊屬非是。再者，侵權行為損害賠償請求權
    之消滅時效期間為二年，原告既自認於九十一年十二月間始知悉被告占用系爭土
    地，則其對於八十九年十二月以前所受損害之請求權自已因罹於時效而消滅，而
    八十九年十二月起至九十二年七月五日伊拆除鐵皮屋返還系爭土地前，則因該土
    地遭執行法院假扣押查封中，原告依法並無使用收益處分之權利，故原告請求被
    告此部分之損害賠償，亦非適法。並聲明：（一）原告之訴及假執行之聲請均駁
    回；（二）如受不利判決，願供擔保請准免為假執行之宣告。
三、兩造不爭執之事實：
 （一）系爭土地原登記於原告名下，嗣因該土地經本院強制執行拍賣，而於九十三
       年一月十三日由訴外人吳芳慧以八十四萬六千元之價格拍定買受系爭土地，
       並於同年一月二十七日取得本院所核發之權利移轉證書，而取得該土地之所
       有權。
 （二）被告於系爭土地登記為原告名義期間，曾在該土地上搭建鐵皮屋供為車庫使
       用，而占用系爭土地全部面積八十六點九六平方公尺，惟其後已於九十二年
       七月五日自行拆除該鐵皮屋。
四、原告主張：其於九十一年十一月間發現被告自八十六年間起即未經其同意，擅自
    在系爭土地上搭建鐵皮屋，作為車庫使用，而無權占有該土地，迄至九十二年七
    月五日拆除前開鐵皮屋止，期間長達六年，致其受有相當於租金之損害。以系爭
    土地公告現值每平方公尺一萬四千四百元計算其價值為一百二十五萬二千二百二
    十四元，每年租金為該土地總價年息百分之十即十二萬五千二百二十二元，則其
    於該六年期間所受之損害合計為七十五萬一千三百三十四元等情，惟被告否認伊
    搭建鐵皮屋占用系爭土地，係屬無權占有，並以前揭情詞置辯。是本件兩造所爭
    執之重點，厥為：（１）系爭土地登記為原告名義期間，被告搭建鐵皮屋占用該
    土地，究有無正當權源？（２）原告之侵權行為損害賠償請求權是否已罹於二年
    之時效期間而消滅？（３）原告於本件訴訟所得請求被告賠償相當於租金之損害
    ，究應以何標準計算之？經查：
甲、被告於系爭土地上搭建鐵皮屋占用該土地，有無正當權源？
（一）系爭土地於七十五年十月二十九日以買賣為原因登記與原告名下，有土地登記
      謄本可憑。被告雖抗辯該土地係訴外人廣三建設公司買受後信託登記為原告名
      義，伊係經廣三建設公司之同意，始搭蓋鐵皮屋作停車之用，原告僅為名義上
      所有權人，其餘所有權能均受信託人即廣三建設公司之限制，並無提起本件訴
      訟請求損害賠償之權利云云，並以系爭土地曾於七十六年十月二十一日設定最
      高限額抵押權九千六百萬元予訴外人國泰信託投資股份有限公司（下稱國泰信
      託公司），以擔保廣三建設公司對國泰信託公司所負之借款債務等情，以為系
      爭土地係訴外人廣三建設公司買受後信託登記為原告名義之論據，惟原告否認
      有信託登記情事。查提供抵押物設定抵押權予債權人之人，固以債務人自己為
      常，惟第三人亦可為債務人提供抵押物，設定抵押權（參看民法第八百六十條
      ），以擔保他人之債務，此即學理上所稱之物上保證人或物上擔保人，故被告
      僅憑原告曾提供系爭土地設定前揭最高限額抵押權予訴外人國泰信託公司，以
      擔保訴外人廣三建設公司所負之債務，即謂系爭土地係由廣三建設公司買受而
      信託登記予原告名義，顯屬率論，則於被告未能提出其他積極證據證明原告與
      訴外人廣三建設公司間就系爭土地確有成立信託契約之情事，且不動產之登記
      又有絕對效力（土地法第四十三條參照）之情況下，自應認系爭土地為原告所
      有。更何況按所謂信託，係指信託人為自己或第三人利益，以特定財產為信託
      財產，移轉與受託人管理或處分，以達成一定之經濟上或社會上目的之行為，
      受託人不只就信託財產承受權利人之名義，且就信託財產有依信託契約之內容
      為積極之管理或處分之權利義務，是姑不論被告並未能舉證證明系爭土地係由
      訴外人廣三建設公司信託登記為原告所有，已如前述，縱被告所辯原告與訴外
      人廣三建設公司間就系爭土地確有信託關係存在一節，並非虛妄，亦因系爭土
      地仍登記為原告所有，則在受託人未將受託財產移轉登記於信託人之前，尚不
      能謂原告非系爭土地之法律上所有權人，或謂系爭土地仍為信託人所有，是原
      告本於其所有系爭土地為被告無權占有為由，起訴請求被告賠償其所受之損害
      ，於法自非無據，被告抗辯系爭土地僅名義上登記為原告所有，原告並無提起
      本件訴訟請求損害賠償之權利云云，要無可採。
（二）又被告既未能舉證證明系爭土地係由訴外人廣三建設公司信託登記於原告名下
      ，已如上述，則被告是否果如其所稱係經廣三建設公司之同意，始於系爭土地
      上搭建鐵皮屋供作車庫使用，即無關重要，故被告聲請本院調閱廣三建設公司
      七十六年起至八十九年止之土地管理帳，旨欲證明該公司確有同意伊使用系爭
      土地，核即無必要，附此敘明。況縱如被告所辯系爭土地確由訴外人廣三建設
      公司信託登記為原告名義，然被告於被訴竊佔之刑事案件審理時，既曾自承：
      「（法官問：何時與廣三的總務人員說要使用這塊土地？）搭建前，約前半年
      ，我有告知他們，年底搭建」；（法官問：搭建時，廣三並沒有給任何回覆？
      ）是，我有問過是否要租或是土地要賣我，他們回答說要回公司請示」、（見
      本院九十三年度易字第三九號刑事卷第七十四頁）等情，足見廣三建設公司並
      未曾同意被告使用系爭土地，被告尚不得僅因廣三建設公司並未回覆被告究要
      出租或出賣該土地，而僅憑其單純沈默即率謂該公司已經同意伊於系爭土地上
      搭建鐵皮屋，占有使用系爭土地，故被告辯稱伊係經系爭土地之信託人廣三建
      設公司之同意，始占用該土地云云，委無可取。復參以被告於上開刑事案件偵
      查時，更曾自承：「蓋鐵皮屋前我沒有經過告訴人（按即本件原告）同意，因
      我與地主並未接洽過」（見臺灣臺中地方法院檢察署九十二年度偵字第一一四
      四九號偵查卷第五十九頁）等語，且被告所為竊佔系爭土地之犯行，亦經刑事
      法院判處罪刑確定，已據本院調取九十三年度上易字第四三八號刑事案卷查閱
      明確，益徵被告確未經原告同意，擅自於系爭土地上搭建鐵皮屋作為車庫使用
      ，被告占用系爭土地，並無何正當權源，顯係以無權占有之積極行為，侵害原
      告之所有權，是原告主張被告無權占有其所有系爭土地，應負侵害行為損害賠
      償責任等情，自非無稽，應可採信。
乙、原告之侵權行為損害賠償請求權是否已罹於二年之時效期間而消滅？
（一）按關於侵權行為損害賠償請求權之消滅時效，應以請求權人實際知悉損害及賠
        償義務人時起算；又民法第一百九十七條第一項規定：「因侵權行為所生之
        損害賠償請求權，自請求權人知有損害及賠償義務人時起，二年間不行使而
        消滅」，所謂知有損害及賠償義務人之知，係指明知而言；且所謂知有損害
        ，即知悉受有何項損害而言，至對於損害額則無認識之必要，故以後損害額
        變更而於請求權消滅時效之進行並無影響，最高法院分別著有七十二年臺上
        字第七三八號、第一四二八號及四十九年臺上字第二六五二號判例可資參照
        。查原告已陳明其係於九十一年十一月間，始發現被告在其所有系爭土地蓋
        有鐵皮屋，供作車庫使用等情，準此以觀，原告顯然於斯時始實際知悉被告
        無權占有系爭土地及其受有損害，且被告無權占有之侵權行為係屬繼續狀態
        ，而使原告之損害繼續發生，故原告之侵權行為損害賠償請求權即應自九十
        一年十一月間知悉其權利受被告所侵害時起算，則自該時起，至原告於九十
        三年二月十六日附帶提起民事訴訟請求本件損害賠償之時止，其損害賠償請
        求權顯未逾民法第一百九十七條第一項所定之二年時效期間，自無消滅時效
        可言。乃被告竟抗辯原告既自認於九十一年十二月間知悉伊占用系爭土地，
        則原告於八十九年十二月以前所謂之損害均已時效消滅而無請求權云云，自
        於法無據，而無可取。
  （二）又被告雖另辯稱：系爭土地早於八十八年七月十七日即經執行法院實施假扣
        押查封，原告依法不能使用收益處分，此中間受益亦應為執行債權，而歸債
        權人分配，則原告請求損害賠償，且要求歸其取得，並非適法，又八十九年
        十二月起至伊於九十二年七月五日返還系爭土地前，該土地既遭強制執行，
        原告無使用收益處分權利，自無損害賠償請求權云云。惟按查封之目的，僅
        在於禁止債務人對於不動產處分權之行使，以確保查封時不動產之交換價值
        ，債務人對於查封物並不喪失其所有權（參閱強制執行法第五十一條）。查
        系爭土地固經執行法院於八十八年七月十七日囑託台中縣太平地政事務所為
        查封登記，而發生查封之效力，並於八十八年八月十六日經執行人員至土地
        現場實施查封，交由執行債權人之代理人保管，然實行查封當時，系爭土地
        上已存有被告所搭建之烤漆板造車庫等情，業據記明查封筆錄，並有卷存土
        地登記謄本可考，復經本院調取八十八年度執全字第二六一九號假扣押執行
        卷宗查閱屬實，由此可見被告早於實行查封前即無權占有原告所有系爭土地
        ，侵害原告土地所有權之行使，則於被告為無權占有系爭土地之行為時，原
        告對被告之侵權行為損害賠償請求權已然成立，縱其後系爭土地於實施查封
        時，已經執行法院交由執行債權人之代理人保管，然因執行債務人於必要範
        圍內仍得為管理或使用查封之土地，此參諸強制執行法第七十八條之規定甚
        明，是本件原告就系爭土地之管理使用權自不當然因實行查封即遭剝奪，則
        被告無權占有之狀態若仍繼續，其對原告土地所有權行使之侵害即仍然持續
        ，從而，原告自得起訴請求被告賠償其所受之損害。被告抗辯自八十九年十
        二月起至九十二年七月五日被告返還系爭土地前，原告對已遭強制執行之該
        土地並無使用收益處分之權，自無損害賠償請求權云云，要無可採。次查，
        債務人財產雖為債權人債權之總擔保，凡債權人所有而具有交易上價值之財
        產，足以滿足債權人之債權者，固皆得作為金錢請求權強制執行之標的，然
        其執行程序之發動，則須依債權人之聲請為之，是原告對被告所有之前揭侵
        權行為損害賠償請求權，縱具有財產價值，而可經由強制執行程序以其所得
        價金滿足金錢債權人之債權，然若債權人並未聲請就原告對於被告之該侵權
        行為損害賠償債權為強制執行，並經執行法院對之核發扣押命令或其他執行
        命令，禁止原告對被告為收取或其他處分，並禁止被告對原告為清償，則原
        告依法仍得自由行使其對被告之此項損害賠償請求權，而請求被告依法向其
        為清償，是被告辯稱系爭土地遭查封期間，其間受益亦應為執行債權而歸債
        權人分配，原告請求被告損害賠償，並歸其取得，尚非適法一節，亦屬無據
        ，難以憑採。
丙、原告於本件訴訟所得請求被告賠償相當於租金之損害，究應以何標準計算之？
 （一）按因故意或過失，不法侵害他人之權利者，負損害賠償責任，民法第一百八
       十四條第一項前段定有明文。查本件被告既於原告就系爭土地取得所有權期
       間，無權占用該土地，自屬不法侵害原告之土地所有權，應負損害賠償責任
       ，則原告對於被告請求賠償相當於租金之損害金，於法即屬有據（最高法院
       六十七年臺上字第三六二二號判例參照）。按基地租金，依土地法第一百零
       五條準用同法第九十七條之規定，以不超過土地申報總價額年息百分之十為
       限。而該條所謂土地價額，依同法施行法第二十五條規定，係指法定地價。
       又所謂法定地價，依土地法第一百四十八條規定，則係指土地所有人依該法
       規定所申報之地價而言，並非指平均地權條例第四十六條所規定之土地公告
       現值。查卷存土地登記謄本記載系爭土地為建地，該土地並臨台中縣大里市
       ○○路，亦經本院勘驗現場屬實，有勘驗筆錄可稽，則系爭土地自屬城市土
       地，而有前開規定之適用，是原告主張應以系爭土地之公告現值據以計算其
       所受相當於租金之損害額，於法即非有據。又原告雖另主張其從未申報地價
       ，地價謄本上所載之申報地價三千六百元，並非其自行申報，應以公告現值
       較符合土地實際之價值云云。惟按，舉辦規定地價或重新規定地價時，土地
       所有權人未於公告期間申報地價者，以公告地價百分之八十為其申報地價，
       為平均地權條例第十六條所明定。查系爭土地於八十六年七月、八十九年七
       月及九十三年一月等三年之公告地價及申報地價均為每平方公尺四千五百元
       （公告地價）及三千六百元（申報地價），該土地自八十六年起迄今之公告
       地價及申報地價，係依據平均地權條例第十四條及第十六條之規定辦理，分
       別於八十六年七月、八十九年七月、九十三年一月辦理公告地價及申報地價
       等事宜等情，已經本院向臺中縣大里地政事務所函查明確，有該所九十三年
       八月二十七日里地價字第○九三○○一二七三四號函可按，準此以觀，原告
       確未於公告期間自行申報地價，固屬實在，然依上開規定既應以公告地價百
       分之八十為其申報地價，則以該土地之公告地價每平方公尺為四千五百元，
       以其百分之八十計算所得之三千六百元為其申報地價，自屬無誤。且因平均
       地權條例第十六條前段之規定，唯於土地所有權人不自行申報地價時始有其
       適用，故原告既怠於自行申報地價，自不得更以其未曾申報地價為由，拒絕
       接受租金上限偏低之結果，是原告此之主張，亦屬無稽，要非可採。
 （二）又被告固已於九十二年七月五日自行拆除在系爭土地上所搭建之鐵皮屋，為
       兩造所不爭執，然被告無權占有系爭土地，究係始於何時？兩造則各執一詞
       。原告主張被告係自八十六年間起占用該土地，而被告則辯稱伊於八十七、
       八十八年間始在系爭土地上搭蓋鐵皮屋，而因此關係原告請求被告給付之損
       害金應自何時起算之問題，自有究明之必要。查被告本人於被訴竊佔之上開
       刑事案件偵查時，曾自承係於八十六年間在系爭土地上搭建鐵皮屋，作為其
       個人停車之用（見前揭偵查卷第三十九頁、四十六頁），其後於刑事法院審
       理時，又坦承搭蓋鐵皮屋之時間係於八十六年底（見本院上開刑事卷第二十
       三頁、第七十三頁）等情，然被告訴訟代理人於本件訴訟卻一再爭執被告搭
       蓋鐵皮屋之時間係在八十七、八十八年間，衡諸一般常情，被告占用系爭土
       地究係始於何時，唯本人知之甚稔，故本院認應以被告本人所陳述者與事實
       較為相符，並據以認定被告最晚應於八十六年底即在系爭土地上搭蓋鐵皮屋
       ，無權占用系爭土地。再者，原告已向本院陳明其願意將被告無權占用系爭
       土地之時間自八十七年一月一日起算（見本院九十三年九月二十一日言詞辯
       論筆錄第二頁），故原告請求被告給付相當於租金之損害金即應自是時起算
       。次查，系爭土地臨仁化路，距離國光路與仁化路口僅約一百公尺左右，所
       臨仁化路鄰近之房屋大皆開設商店或公司行號等情，業據本院勘驗現場明確
       ，制有勘驗筆錄可憑，並有卷存原告提出之現場照片可參，故本院斟酌系爭
       土地雖為畸零地，但面臨馬路，附近交通尚屬便利，商店林立，該地段工商
       業之繁榮程度尚可，及被告於系爭土地上搭建鐵皮屋係作為停車之用，亦即
       被告使用土地所能獲利之情形等各項情狀，認定原告請求被告給付相當於租
       金之損害金，應按系爭土地申報總價額年息百分之八計算其損害額為相當。
       準此，按被告占用之面積為八十六點九六平方公尺（按即系爭土地之全部面
       積）計算，則被告自八十七年一月一日起至九十二年七月五日拆除鐵皮屋返
       還系爭土地時止，依本院所准許之申報總價額年息百分之八核算結果，即應
       賠償原告十三萬七千九百八十五元（計算方式：3600×86﹒96「㎡」×8%×5
       又186\365「年」=137985，元以下四捨五入）。
五、綜上所述，原告因被告無權占用其原有之系爭土地，侵害其土地所有權之行使，
    既得請求被告賠償自八十七年一月一日起至九十二年七月五日拆除地上物返還土
    地時止所受之損害額共十三萬七千九百八十五元，則原告依據侵權行為之法律關
    係，請求被告給付十三萬七千九百八十五元及自刑事附帶民事起訴狀繕本送達翌
    日即九十三年二月十七日起至清償日止，按週年利率百分之五計算之利息，為有
    理由，應予准許。逾此範圍之請求，即屬無據，應予駁回。
六、本件事證已臻明確，兩造其餘攻擊防禦方法及舉證，與本件判決結果並無影響，
    爰不逐一論述，併此敘明。
七、兩造均陳明願供擔保，請准為假執行及免為假執行，惟就本判決原告勝訴部分，
    因所命被告給付之金額未逾五十萬元，故依民事訴訟法第三百八十九條第一項第
    五款之規定，自應依職權宣告假執行，並就此部分酌定相當擔保金額，准許被告
    預供擔保，免為假執行；至原告其餘假執行之聲請，則因訴之駁回而失所依據，
    不應准許，應予駁回。
八、據上論結，本件原告之訴為一部有理由，一部無理由，依民事訴訟法第七十九條
    、第三百八十九條第一項第五款、第三百九十二條第二項、第三項、第三百九十
    三條第二項，判決如主文。
中　　　華　　　民　　　國　　九十三　　年　　　十　　　月　　 十二　　日
                              臺灣臺中地方法院民事第二庭
~B法　　　官　吳美蒼
右為正本係照原本作成
如對本判決上訴，須於判決送達後二十日內，向本院提出上訴狀，同時表明上訴理由
；如已於本判決宣示後送達前提起上訴者，應於判決送達後十日內補具上訴理由，並
按他造當事人之人數附繕本）。
中　　　華　　　民　　　國　　九十三　　年　　　十　　　月　　 十二　　日
~B法院書記官　黃舜民
